【裁判字號】    95,交訴,103
【裁判日期】    970422
【裁判案由】    公共危險等
【裁判全文】
臺灣屏東地方法院刑事判決             95年度交訴字第103號
公  訴  人  臺灣屏東地方法院檢察署檢察官
被      告  丁○○
選任辯護人  陳清朗律師
上列被告因公共危險等案件，經檢察官提起公訴（95年度偵字第
1245號），本院判決如下：
    主  文
丁○○駕駛動力交通工具肇事，致人死亡而逃逸，處有期徒刑壹
年，減為有期徒刑陸月，如易科罰金，以銀元參佰元即新台幣玖
佰元折算壹日。
被訴業務過失致人於死部分，無罪。
    事  實
一、丁○○係亙泰交通股份有限公司僱用之司機，平時負責駕駛
    營業貨運曳引車，為從事駕駛業務之人，其於民國95年1 月
    1 日，駕駛車牌號碼315-GP號營業曳引車，後方聯結號牌9N
    -46 號箱式貨櫃拖車，沿台九線從台東往楓港方向行駛，於
    同日17時40分許，途經屏東縣獅子鄉○○段（台九線457 公
    里處）時，因該路段適逢元旦節日，車多擁擠，行車速度緩
    慢，適有同向併行之林妏姍騎乘車號OEL-052 號重機車欲從
    該曳引車及拖車旁邊超車前進，但因林妏姍所騎乘之重機車
    ，重心突然失去平衡，致該重機車往丁○○之曳引車及拖車
    處傾倒，丁○○因而閃避不及，導致所駕駛之曳引車之拖車
    右後輪因而輾過林妏姍之胸、腹部，造成林妏姍之骨盆開放
    性骨折合併出血、胸腹部重挫傷合併大量出血，經騎乘在林
    妏姍後面之友人丙○○發覺後，丙○○即打電話叫救護車將
    林妏姍送醫救治，仍傷重不治。丁○○於事故發生後，明知
    其所駕駛之聯結車輾過林妏姍身體，致林妏姍受傷後，雖曾
    下車查看，並知悉林妏姍業已經車禍倒地受傷，並昏迷不醒
    ，竟未履行必要之救護義務及報警處理，而隨即驅車離去現
    場逃逸，嗣經目擊者甲○○及乙○○記下車號通知警方而循
    線查獲。
二、案經屏東縣警察局枋寮分局報告及本檢察官簽分台灣屏東地
    方法院檢察署檢察官偵查起訴。
    理  由
壹、證據能力之判斷：
一、按被告以外之人於偵查中向檢察官所為之陳述，除顯有不可
    信之情況者外，得為證據，刑事訴訟法第159 條之1 第2項
    亦有明文，而該條之立法理由係認被告以外之人（包括證人
    、鑑定人、告訴人、被害人及共同被告等）之陳述如在法官
    面前為之，因其任意陳述之信用性係在已受確定保障之情況
    下所為，自得作為證據。本件證人丙○○於偵查中在檢察官
    前所為陳述，已經依法具結，另被告復未曾提及檢察官在偵
    查時有何不法取供致證人證詞顯不可信之情事，是其於偵查
    中之證述，自得採為本件證據。
二、次按刑事訴訟法第159 條之4 規定：「除前三條之情形外，
    下列文書亦得為證據：一. 除顯有不可信之情況外，公務員
    職務上製作之紀錄文書、證明文書。二. 除顯有不可信之情
    況外，從事業務之人於業務上或通常業務過程所須製作之紀
    錄文書、證明文書。三. 除前二款之情形外，其他於可信之
    特別情況下所製作之文書」，本件道路交通事故現場圖、道
    路交通事故調查報告表(一)、(二)，均係交通警察人員處理本件
    交通事故時職務上所製作之紀錄文書，而臺灣屏東地方法院
    檢察署法醫驗斷書、臺灣屏東地方法院檢察署相驗屍體證明
    書，均係檢察官職務上製作之證明文書，且均查無顯不可信
    之情況，是以，上開文書依刑事訴訟法第159 條之4 第1 款
    規定，自均具有證據能力。
三、再按鑑定人由審判長、受命法官或檢察官就下列之人選任1
    人或數人充之：一就鑑定事項有特別知識經驗者。二經政府
    機關委任有鑑定職務者；鑑定之經過及其結果，應命鑑定人
    以言詞或書面報告；法院或檢察官得囑託醫院、學校或其他
    相當之機關、團體為鑑定，或審查他人之鑑定，並準用刑事
    訴訟法第203 條至第206 條之1 規定，刑事訴訟法第198 條
    、第206 條第1 項、第208 條第1 項分別定有明文。本件法
    務部法醫研究所法醫所（96）醫文字第0961101774號法醫文
    書審查鑑定書及法務部法醫研究所法醫理字第0970000355號
    函，均係由本院依法囑託鑑定，依上開規定，自均具證據能
    力。
四、又按被告以外之人（包括證人、鑑定人、告訴人、被害人及
    共同被告等）於審判外之言詞或書面陳述，除法律有規定外
    ，不得作為證據。本件證人丙○○、甲○○、乙○○於警詢
    中所為之陳述，均為審判外之陳述，應無證據能力。
貳、有罪部分：
一、訊據被告固坦承駕駛上開曳引車行經屏東縣獅子鄉○○段（
    台九線457 公里處）時，見有被害人林妏姍騎乘重機車倒地
    受傷，其雖曾下車查看，惟並未停留於現場照護被害人，隨
    即駕車離去等情不諱，惟矢口否認有何肇事逃逸之犯意，辯
    稱：伊所駕駛之曳引車並未碾壓過被害人林妏姍，所以伊認
    為不關伊的事，才駕車離開等語；而辯護人為被告辯護，亦
    據此認被告為碾過被害人並無肇事逃逸之犯意等語。經查：
  (一)被害人於前開時間、地點因交通事故受傷後，因骨盆開放性
    骨折合併出血、胸腹部重挫傷合併大量出血而死亡乙節，業
    經臺灣屏東地方法院檢察署檢察官督同法醫師相驗無訛，並
    製有相驗屍體證明書、驗斷書及勘驗筆錄在卷可稽。
  (二)又被告所駕駛之貨運曳引車行經上開地點時，因同向併行之
    林妏姍騎乘車號OEL-052 號重機車欲從該曳引車及拖車旁邊
    超車前進，但因林妏姍重心突然失去平衡，而導致該重機車
    往丁○○之曳引車及拖車處傾倒，致該曳引車之拖車右後輪
    因而輾過林妏姍等情，業據目擊證人甲○○到庭證稱：「那
    時候車速不快，就看到二台機車騎乘在我們前面，騎乘一段
    時間，她們要超越大車，後面那台機車要超越的時候，後面
    那台車就倒下了，我就看到大卡車壓過那個後面的機車騎士
    。我就是看到機車倒下來，然後大卡車就壓過機車騎士，我
    當時不敢看，但是那機車騎士已經躺在大卡車底下，就是看
    到機車倒下去，就剛好大卡車後輪壓過去，有壓過被害人，
    但當時我不敢看，所以不明確壓到什麼部位，我當時嚇到了
    ，當時大卡車根我們的車子都在行駛當中。」等語（見本院
    96年9 月4 日審判筆錄第11頁），及目擊證人乙○○證稱：
    「當時有看到二部機車，後面那台機車突然就倒下倒在大卡
    車後輪的前方，接下來大卡車就壓過被害人。」、「當時路
    況不好，機車就有斜偏打滑就往大卡車下方倒下。但是機車
    和大卡車沒有碰到。」等語明確（見上開審判筆錄第15頁）
    。參以本院委請法務部法醫研究所就被害人所受傷勢之成因
    為何一事所為之鑑定研判結果：「一、本案．．．車禍後死
    者發現有嚴重骨盆多部分離性、複雜性骨折，並於送醫時底
    院前已死亡，現場似存活哀叫1 分鐘，研判於機車壓傷無法
    造成如此複雜性骨折之結果，死者並於短時間內因出血性休
    克死亡等，支持有遭無載貨之拖車碾壓之可能性。二、依屍
    體之多個型態傷支持在下腹、鼠蹊、骨盆區有無載貨之空曳
    引車輪碾壓之證據。」，及鑑定人之研判意見：「(二)本件未
    解剖，依林妏姍有著衣物，故實際胎紋長、寬應比對現場勘
    驗證據測量方能精確比對，但依法醫型態傷研判，支持死者
    腹部傷勢為胎紋印傷之型態傷；(三)由法醫所（96）醫文字第
    0961101774號鑑定書鑑定經過：項四、(四)記載有橫向之輾壓
    並形成環狀（前後輾壓受力）帶狀輾壓痕。其帶狀仍可因受
    力不均衡而呈部分受輾壓之傷勢。」，此有法務部法醫研究
    所法醫所（96）醫文字第0961101774號法醫文書審查鑑定書
    及法務部法醫研究所法醫理字第0970000355號函在卷可稽，
    足見被告所駕駛之貨運曳引車確有碾壓過被害人無誤，被告
    抗辯伊所駕駛之曳引車並未碾壓過被害人等語，即與上開事
    證不符，應不足採信。
  (三)按刑法第185 條之4 之駕駛動力交通工具肇事致人死傷而逃
    逸罪之立法目的，乃為維護交通，增進行車安全，促使當事
    人於事故發生時，能對被害人即時救護，減少死傷，以保護
    他人權益並維護社會秩序。且其立法精神在於交通事故一旦
    發生，而有發生人員傷亡之情況下，不論是撞人或被撞，或
    是因其他事故而造成死傷，只要是在駕駛動力交通工具過程
    內所發生者，參與這整個事故過程的當事人皆應協助防止死
    傷之擴大，蓋如駕駛人於事故發生後，隨即駕車逃離現場，
    不僅使肇事責任認定困難，更可能使受傷之人喪失生命或求
    償無門。是該罪之成立只以行為人有駕駛動力交通工具肇事
    ，致人死傷而逃逸之事實為已足，至行為人之肇事有否過失
    ，則非所問。最高法院96年度台上字第6831號判決可資參照
    。本件被告雖然就本件車禍並無過失（見後述無罪部分），
    惟其所駕駛之貨運曳引車既然有碾壓過被害人，則依上開說
    明，被告仍然負有協助防止死傷之擴大之義務，況且被告亦
    自承其於車禍發生後曾下車查看，並問丙○○，當時受傷的
    被害人有沒有怎樣等語（見本院95年12月21日準備程序筆錄
    第3 頁），足見被告知悉系爭車禍事故之發生甚明，故被告
    於知悉車禍發生後，並未停留於現場照護被害人，隨即駕車
    離去，顯然違反救護義務，應構成肇事逃逸罪。被告辯稱：
    伊認為車禍不關伊的事，才駕車離開等語，及辯護人為被告
    辯稱：被告既然對於本件車禍之發生無過失，則當然亦不構
    成肇事逃逸等語，應不可採。
二、查被告行為後，刑法業經修正，並於94年2 月2 日公布，於
    95年7 月1 日施行。依修正後刑法第2 條第1 項規定，本件
    應比較新舊法，茲將比較新舊法之情形分述如下：被告於犯
    罪時之刑法第41條第1 項前段規定：「犯最重本刑為5 年以
    下有期徒刑以下之刑之罪，而受6 個月以下有期徒刑或拘役
    之宣告，因身體、教育、職業、家庭之關係或其他正當事由
    ，執行顯有困難者，得以銀元1 元以上3 元以下折算1 日，
    易科罰金」，又被告行為時之易科罰金折算標準，修正前罰
    金罰鍰提高標準條例第2 條（現已刪除）規定，就其原定數
    額提高為1百 倍折算1 日，則本件被告行為時之易科罰金折
    算標準，應以銀元3 百元折算1 日，經折算為新臺幣後，應
    以新臺幣900 元折算為1 日。惟修正後之刑法第41條第1 項
    前段則規定：「犯最重本刑為5 年以下有期徒刑以下之刑之
    罪，而受6 個月以下有期徒刑或拘役之宣告者，得以新臺幣
    1000元、2000元或3000 元 折算一日，易科罰金」，均較新
    臺幣900 元折算1 日為高。是比較修正前、後之易科罰金折
    算標準，以修正前之規定，較有利於被告。應依刑法第2 條
    第1 項前段，適用修正前刑法第41條第1 項前段及罰金罰鍰
    提高標準條例第2 條（刪除前）規定，定其折算標準。
三、核被告所為，係犯刑法第185 條之4 之駕駛動力交通工具肇
    事，致人受傷而逃逸罪。爰審酌被告於肇事致被害人受傷倒
    地昏迷後，雖曾下車查看，惟竟在救護車到達前，即置被害
    人於不顧，不顧被害人是否有其他應立即施予救護之必要，
    即逕自駕車逃離現場，罔顧被害人之安危，且於犯後矢口否
    認犯行，犯後態度不佳等一切情狀，量處如主文所示之刑，
    並依中華民國罪犯減刑條例之規定減其宣告刑二分之一，及
    依修正前刑法第41條第1 項前段及罰金罰鍰提高標準條例第
    2 條（刪除前）規定，諭知如易科罰金之折算標準。
參、無罪部分：
一、公訴意旨略以：被告丁○○係亙泰交通股份有限公司僱用之
    司機，平時負責駕駛營業貨運曳引車，為從事駕駛業務之人
    ，其於民國95年1 月1 日，駕駛車牌號碼315-GP號營業曳引
    車（後方聯結號牌9N-46 號箱式貨櫃拖車），沿台九線從台
    東往楓港方向行駛，於同日17時40分許，途經屏東縣獅子鄉
    ○○段（台九線457 公里處），本應隨時注意兩車併行之間
    隔，並隨時採取必要之安全措施，而依當時天候晴、光線為
    日間自然光線、道路型態為直路、路面狀態無缺陷、無障礙
    物且視距良好等情形，並無不能注意之情事，竟疏於注意及
    此，未遵行上開規定，將同向併行之林妏姍所騎乘車號OEL-
    052 號重機車擠到該路段之護欄處，造成林妏姍之機車重心
    失去平衡，機車往丁○○之貨車處傾倒，丁○○閃避不及，
    所駕駛之拖車右後輪因而輾過林妏姍之胸、腹部，造成林妏
    姍之骨盆開放性骨折合併出血、胸腹部重挫傷合併大量出血
    ，經林妏姍之友人丙○○打電話叫救護車將林妏姍送醫救治
    ，仍傷重不治。因認被告涉有刑法第276 條第2 項業務過失
    致死罪嫌等語。
二、按犯罪事實應依證據認定之，無證據不得認定犯罪事實；次
    按不能證明被告犯罪者，應諭知無罪之判決，刑事訴訟法第
    154條第2項、第301條第1項分別定有明文。又事實之認定，
    應憑證據，如未能發現相當證據，或證據不足以證明，自不
    能以推測或擬制之方法，為裁判基礎；且認定不利於被告之
    事實須依積極證據，苟積極證據不足為不利於被告事實之認
    定時，即應為有利於被告之認定；另認定犯罪事實所憑之證
    據，雖不以直接證據為限，間接證據亦包括在內，然而無論
    直接證據或間接證據，其為訴訟上之證明，須於通常一般之
    人均不致有所懷疑，而得確信其為真實之程度者，始得據為
    有罪之認定，倘其證明尚未達到此一程度，而有合理之懷疑
    存在而無從使事實審法院得有罪之確信時，即應由法院為諭
    知被告無罪之判決（最高法院40年台上字第86號、30年台上
    字第816 號、76年台上字第4986號分別著有判例參照）。
三、訊據被告堅決否認有業務過失致死之犯行，辯稱：伊未與死
    者所騎乘之重機車發生擦撞等語。經查，公訴人認被告涉有
    業務過失致死之罪嫌，無非係以證人丙○○、甲○○、乙○○之證述及道路交通事故現場圖、道路交通事故調查報告表
    (一)、(二)、臺灣屏東地方法院檢察署法醫驗斷書、臺灣屏東地
    方法院檢察署相驗屍體證明書為據，認被告並未注意兩車併
    行之間隔，而涉有業務過失致死罪嫌等語。是本件應審究者
    ，乃被告與被害人行車方向係屬同向，被告於駕駛汽車時，
    是否有未保持安全間隔之過失，而導致被害人行車空間受到
    擠壓，造成被害人之機車重心失去平衡，機車往被告之貨車
    處傾倒？茲敘述如下：
  (一)按汽車駕駛人雖可信賴其他參與交通之對方亦能遵守交通規
    則，同時為必要之注意，謹慎採取適當之行動，而對於不可
    知之對方違規行為並無預防之義務，然因對於違規行為所導
    致之危險，若屬已可預見，且依法律、契約、習慣、法理及
    日常生活經驗等，在不超越社會相當性之範圍應有注意之義
    務者，自仍有以一定之行為避免結果發生之義務。因此，關
    於他人之違規事實已極明顯，同時有充足之時間可採取適當
    之措施以避免發生交通事故之結果時，即不得以信賴他方定
    能遵守交通規則為由，以免除自己之責任。又汽車駕駛人對
    於防止危險發生之相關交通法令之規定，業已遵守，並盡相
    當之注意義務，以防止危險發生，始可信賴他人亦能遵守交
    通規則並盡同等注意義務。若因此而發生交通事故，方得以
    信賴原則為由免除過失責任，最高法院分別著有74年台上字
    第4219號、84年台上字第5360號判例可資參照。
  (二)依卷附道路交通事故現場圖所示（分別見95年度相字第4 號
    相驗卷第15頁），被害人所騎乘之重機車，於事故發生後，
    係倒地於路面邊線，靠近車道防護欄的位置，足見被告於車
    禍發生前，係行駛於台九線從台東往楓港方向之外側車道。
    又參以目擊證人甲○○所證述：「那時候車速不快，就看到
    二台機車騎乘在我們前面，騎乘一段時間，她們要超越大車
    ，後面那台機車要超越的時候，後面那台車就倒下了，我就
    看到大卡車壓過那個後面的機車騎士。我就是看到機車倒下
    來，然後大卡車就壓過機車騎士」等語，及目擊證人乙○○
    所證述：「當時有看到二部機車，後面那台機車突然就倒下
    倒在大卡車後輪的前方，接下來大卡車就壓過被害人。」、
    「（機車和大卡車有無碰撞？）我沒有看到大卡車有碰到機
    車。」、「（你有無看到林妏姍的機車滑倒之前，是否都是
    一直行駛大卡車旁邊？）是的。時間多久我不知道，但是被
    害人超越我們的車子之後，就一直跟大卡車併行。」、「（
    被害人超車後到倒地之間，你們是走走停停，還是一路緩慢
    行駛？）一路緩慢行駛。」、「被害人超車之後到倒地之間
    ，你有看到前面大卡車有偏右行駛的情形？）沒有。都是直
    行的。」等語，可知被害人於車禍發生前，係欲自同向外車
    道超越被告所駕駛之營業貨運曳引車，且在被害人與被告兩
    車併行的過程中，被告所駕駛之營業貨運曳引車均一直直行
    ，並未有向外車道偏移行駛之情形，故足見被告並無公訴人
    所指述：被告未注意兩車併行間距，將同向併行之被害人所
    騎乘之重機車擠到該路段之護欄處之違規情形。況且被害人
    欲超越在前行駛之被告，被害人本身自應先注意其與被告間
    之併行間隔，而依前述最高法院判例意旨所闡述之交通信賴
    原則，被告當然應可信賴被害人會遵守應注意兩車併行間隔
    之交通安全規則，故本件自難僅苛責駛被告單方面應負注意
    併行間隔之注意義務。再者，本件被告所駕駛之營業貨運曳
    引車，亦未與被害人所騎乘之重機車發生任何擦撞，亦據目
    擊證人甲○○、乙○○證述明確，從而，自難認被告有何應
    注意，能注意而不注意之過失可言。是被告就本件車禍事故
    並無過失責任乙節，應堪以認定。揆諸前開說明，自應就被
    告被訴此部分犯罪事實為無罪諭知。
據上論斷，應依刑事訴訟法第299條第１項前段、第301條第1項
，刑法第2 條第1 項前段、第185 條之4 、第41條第1 項前段（
修正前）、罰金罰鍰提高標準條例第2 條（刪除前）、中華民國
罪犯減刑條例第2 條第1 項第3 款、第7 條，判決如主文。
中    華    民    國    97    年    4     月    22    日
                  刑事第四庭    審判長法  官  莊鎮遠
                                      法  官  王以齊
                                      法  官  王炳人
以上正本證明與原本無異。
如不服本判決應於收受本判決送達後十日內向本院提出上訴書狀，
其未敘述上訴理由者，並得於提起上訴後十日內向本院補提理由
書狀（均須按他造當事人之人數附繕本）「切勿逕送上級法院」
中    華    民    國    97    年    4     月    24    日
                                      書記官  潘豐益
附錄本判決論罪科刑法條全文
中華民國刑法第185條之4
（肇事遺棄罪）
駕駛動力交通工具肇事，致人死傷而逃逸者，處 6 月以上 5 年
以下有期徒刑。


司法院資訊處製作；財團法人民間司法改革基金會備份。
